【裁判字號】    94,建上,1
【裁判日期】    951206
【裁判案由】    給付工程款
【裁判全文】
臺灣高等法院臺中分院民事判決           94年度建上字第1號
上  訴  人
即反訴被告  美來企業股份有限公司
法定代理人  乙○○
訴訟代理人  林春榮律師
複  代理人  楊大德律師
被  上訴人
即反訴原告  韋齊企業股份有限公司
法定代理人  戊○○
訴訟代理人  朱逸群律師
複  代理人  王士銘律師
上列當事人間請求給付工程款事件，上訴人對於中華民國93年11
月16日臺灣臺中地方法院93年度建字第29號第一審判決提起上訴
被上訴人提起反訴，經本院於95年11月22日言詞辯論終結，判決
如下：
    主  文
上訴駁回。
反訴原告之訴及假執行之聲請均駁回。
第二審訴訟費用，關於上訴部分，由上訴人負擔，反訴部分，由
反訴原告負擔。
    事實及理由
甲、本訴部分：
一、被上訴人起訴主張：伊於民國（下同）90年ll月間承攬上訴
    人所有座落台中市○○區○○段142號之「七期Ｅ－ＰＯＷ
    ＥＲ活力廣場玻璃維幕鐵件工程」，總價新台幣（下同）
    315萬元，施工期間陸續追加其他工程，全部工程已於91年3
    月底竣工，工程款總計為1252萬2522元，扣除上訴人已付含
    追加工程部分共677萬0986元後，餘款575萬1536元未付。伊
    已將系爭工程款發票及系爭工程竣工圖交付上訴人，上訴人
    並於91年3月開始營業後，惟仍拒不予驗收。故依承攬報酬
    請求權訴請上訴人給付上開未付之工程款575萬1536元及其
    法定遲延利息。
二、經原審為被上訴人一部勝訴判決，判令上訴人應給付573萬
    1536元及自93年4月l日起至清償日止，按年息5％計算之法
    定遲延利息，而駁回被上訴人其餘請求及其該部分假執行之
    聲請。上訴人不服，提起本件上訴及反訴（是本件原審判決
    關於被上訴人敗訴部分已因其未上訴而告確定）。被上訴人
    於本院則聲明：駁回上訴。併稱：（一）兩造間原玻璃維幕
    鐵件工程承攬契約，係指建物四周之玻璃維幕鐵件工程，並
    不包括內部裝潢及其他設施之鐵件工程。工程進行中，上訴
    人授權訴外人吳斯光設計、監造，吳斯光以上訴人總經理名
    義對外指運施作工程，並要求被上訴人按圖施工，俱未見上
    訴人阻止。被上訴人所施做工程內容、數量、金額均經吳斯
    光及現場監工己○○確認，送上訴人公司經周武慶審核，並
    已撥四期工程款6,790,986元，足證兩造就追加工程部分已
    有合意。且被上訴人就追加工程部分之工程款復已開立統一
    發票予上訴人，經其持向稅捐機關申報為進項支出憑證，足
    見上訴人於當時已認可被上訴人確已完成如發票所載金額之
    工程。嗣雖其於93年7月20日向稅捐機關申報更正並謂被上
    訴人溢開發票云云，然斯時本件訴訟已繫屬於原審，上訴人
    所為申請更正之舉動，係臨訟所為，不足採憑。（二）基於
    債權完整性，一個承攬契約之承攬報酬請求權，不因分期按
    進度估驗施做工程數量預付九成工程款而分別起算其時效期
    間，應自全部工程完工，正式驗收合格日起算其時效。本件
    上訴人員工周武慶已於91年7月23日寄發存證信函予被上訴
    人，信中敘明系爭工程於91年3月底完成，且承認被上訴人
    有11,572,785元之工程款債權存在。是被上訴人於93年3月
    24日提起本件給付工程款訴訟，請求權自尚未罹於二年時效
    。（三）上訴人於本件二審程序中自行委託訴外人陳光旗就
    系爭建物為查驗及估價，並進而主張估價結果為500萬元。
    然該份鑑定並非由法院囑託或兩造合意進行，其公正性及正
    確性已非無疑。再者，該鑑定係就94年3月間系爭建物現存
    之狀況予以鑑定，但當時系爭建物內外均已經上訴人數度改
    裝修正，其現存狀況與被上訴人完工時之內容相差甚大，鑑
    定結果自非正確。
三、上訴人就被上訴人於90年ll月間以總價300萬元（未稅）承
    攬上訴人之「七期Ｅ－ＰＯＷＥＲ活力廣場玻璃維幕鐵件工
    程」，付款方式依合約第5條約定，依進度請款90％，保留
    10％待驗收後給付等情固加自認（見本院卷第一宗第148頁
    ），惟辯稱：（一）依兩造系爭工程合約第5條第2款之約定
    ，被上訴人係每月請款一次，依被上訴人所提出最後一次請
    款日期為91年3月l9日，惟被上訴人竟遲至93年3月24日始起
    訴請求給付工程款，此一請求顯已罹於二年之消滅時效，上
    訴人自得拒絕給付。至被上訴人所提出之91年7月23日台中
    37支局第727號存證信函係周武慶為完成驗收事宜而催告被
    上訴人補正竣工圖，並非對被上訴人債權之承認，且其亦無
    權代上訴人為債務承認之行為，不得就上開存證信函解為上
    訴人對債務之承認。（二）否認兩造間另有追加工程之合意
    ，此由兩造合約附有「工程追加減明細表」，若有追加工程
    ，自必記載於上開工程追加減明細表，而事實上該表係空白
    。另被上訴人所提出之估價單、出貨單均係其或訴外人冠綸
    實業股份有限公司與第三人間之交易，被上訴人亦未舉證證
    明上訴人同意其所提出估價單、出貨單上之單價或上開交易
    貨品用於本件工地。再者被上訴人所提出之「工程數量表」
    、「單價分析表」均為其片面製作，內容記載與出貨單、估
    價單記載不符，自不足取信。至被上訴人所提出之照片集乙
    冊，未經上訴人簽認，更無法證明各該工程費用，被上訴人
    主張其這行本件工程支出工料成本10,123,268元，自屬無據
    。（三）被上訴人所提「工程數量表」中除編號A15、A18、
    A21、A37-A39、A44-A50、A65、A67、A68、B2、B4(1)(2)、B5
    、B6(1)(2)、C9、C11、C14(1)(2)、C15、C31、D2、D4-D6、D13
    、D15、E10、E13等32項部分外固經被上訴人施作，然被上
    訴人施作之數量及其金額均非如該工程數量表及單價分析表
    所載，上訴人主張此部分工程費用為7,644,847.63元，即屬
    無據。至上開32項部分，被上訴人既未舉證其已施工，自無
    請求2,478,420.37元工程款之理由。（四）兩造系爭工程合
    約中並無上訴人應給付被上訴人工程管理費及營業利潤之約
    定，被上訴人竟主張依合約請求上訴人給付1,037,062元之
    工程管理費及518,513元之營業利潤，自屬無理由。（五）
    被上訴人已自上訴人處取得之600餘萬元，屬暫借款而非請
    領之工程款，故不得以被上訴人所取得之款項超過契約數或
    陳光旗結構技師鑑定之數額，即指被上訴人有合法追加工程
    之事實。至上訴人將被上訴人所開立合計l1,134,465元之統
    一發票八紙向稅捐稽征機關申報為進項憑證，不得視為被上
    訴人實際施作系爭工程之費用，被上訴人對上訴人是否享有
    工程款請求權及其數額為何，仍應以被上訴人有無依照系爭
    工程合約履約而定。況上訴人已於93年7月20日向財政部台
    灣省中區國稅局台中市分局申請更正。當不得遽認上訴人有
    給付其上所載金額之義務。併聲明：（一）原判決不利於上
    訴人部分廢棄。（二）該廢棄部分，被上訴人在第一審之訴
    及其假執行之聲請均駁回。（三）第一、二審訴訟費用由被
    上訴人負擔。
四、被上訴人主張：伊於90年ll月間承攬上訴人之「七期Ｅ－Ｐ
    ＯＷＥＲ活力廣場玻璃維幕鐵件工程」，總價含稅為315萬
    元，施工期間陸續追加其他工程，工程已於91年3月底竣工
    ，工程款總計為1252萬2522元，扣除上訴人已付含追加工程
    部分6,790,986元，尚有餘款575萬1536元未付（本件僅就未
    確定之5,731,536元部分審究），上訴人復已將被上訴人請
    款時送交之金額共11,134,465元之統一發票八紙持向稅捐機
    關申報做為支出憑項等情，已據其提出上訴人所自認為真正
    之工程合約書、統一發票等為證，上訴人除否認有追加工程
    外，就上情均加以自認（見本院卷第一宗第148頁）。惟以
    前揭情詞置辯。是本件首應審究者，厥為除前開兩造訂立書
    面合約之玻璃維幕鐵件工程外，兩造有無另有追加工程之合
    意？另被上訴人就系爭工程之承攬報酬請求權是否罹於時效
    而消滅？被上訴人因本件承攬契約可得請求之金額究為多少
    ？經查：
    （一）上訴人於坐落台中市○○區○○段一四二地號土地上
          建造ＲＣ、鋼骨造四層樓建物，於其結構體完成時，
          即將其玻璃帷幕鐵件工程以總價三百十五萬元發包予
          被上訴人施作。依兩造所訂工程合約書第三條固約定
          ，工程範圍為全區。斯時，結構體剛完成，其建物內
          部固尚未隔間裝潢或為其他工程之施設，兩造僅就外
          面四周之玻璃帷幕鐵件工程估價發包承攬。所謂「玻
          璃帷幕」鐵件工程自係指建物四周之玻璃帷幕鐵件工
          程，其文字意涵尚難認包括建物內部之裝潢或其他設
          施之鐵件工程。依工程合約書第九條約定，「如有新
          增工程項目時，得經雙方協議，補充價款」。但追加
          工程之協議，兩造並未約定須以書面為之，只要當事
          人意思表示一致即可成立。上訴人徒以工程合約書之
          附件「工程追加減明細表」係空白，即謂兩造間無追
          加工程合意一節，洵非可取。
    （二）被上訴人主張：追加工程部分係原工程合約建物內部
          之裝潢鐵件，依上訴人之總經理吳斯光交付之設計圖
          內容施工，約定金額依施工材料、人工等成本費用，
          再加10％工程管理費、5％營業稅、5％營業利潤計算
          之總額給付；付款方式則約定一個月分二期，月中請
          款一次，月底請款一次，前面四期即前二個月，上訴
          人均有依被上訴人之請款單付款，第五期以後，吳斯
          光就說全部做完再總算，意思是驗收完成後再付款等
          語（見本院卷第一宗第23頁、第151頁）。上訴人則
          辯稱：吳斯光非上訴人公司之總經理，無權代理上訴
          人云云。依舉證責任分配法則，自應由被上訴人就上
          訴人授權吳斯光與其訂立追加工程合約之事實負舉證
          責任。本件被上訴人已提出與其前述陳述相符之請款
          單、出貨單、上訴人間立之支票等為證。而上訴人開
          立之支票，其金額及日期均係依被上訴人請款單所載
          ，即支票金額之計算應付款金額及日期記載均如被上
          訴人前開所述。其中第一期款依上開計算方式，上訴
          人簽發面額共1,217,342元支票三紙、第二、三、四
          期款亦依被上訴人前開所述，分別簽發金額共1,008,
          683元、1,829,013元、2,891.982元之支票交付被上
          訴人（詳見原審卷第26至170頁）；足見上訴人確同
          意吳斯光與被上訴人間簽訂建物內部之工程合約。蓋
          苟上訴人未授權吳斯光為追加工程契約，仍開立上開
          超過原合約金額甚鉅之鉅額支票，顯與常情不符。
    （三）再者，證人即上訴人之現場監工己○○證稱：老闆就
          設計上之問題都授權給吳斯光，我受雇於上訴人公司
          ，但聽命於吳斯光，後面細節（指追加工程部分）我
          不清楚，但是有追加沒有錯，…工程追加到一個範圍
          ，應該再另訂契約，所以我當時有回報給老闆（指上
          訴人），吳斯光允許被上訴人施作等語（見本院卷第
          一宗第l80頁反面）。核與證人庚○○、丙○○、林
          國順等證稱吳斯光負責現場指揮等語（見本院卷第一
          宗第99頁至第102頁、原審卷第28l頁至第284頁）相
          符。足見訴外人吳斯光確經上訴人授權與被上訴人訂
          立追加工程合約，否則當無於現場監工告知後仍不予
          以阻止之理。再參以上訴人自承委託吳斯光做大樓室
          內、外鐵件工程之設計（見原審卷第311頁），復自
          承：施工平面圖是上訴人交付給被上訴人（見原審卷
          第259頁）。證人即上訴人法定代理人之特別助理陳
          秋源亦到庭證稱：「包商施作時，我們都會交付施工
          圖給他們，他們施作內容，均須按交付圖面來決定（
          即按圖施工）。本件大樓室內、外均是吳斯光設計，
          設計圖的代號ＷＳＧ是吳斯光的代號沒錯，設計師會
          把他的設計圖ＣＯＰＹ給承包商，細部施工圖再由承
          包商去劃。合約工程款已付六百多萬元，工程應有追
          加才是。原告請款，前面幾期沒問題，後面幾期因沒
          經現場工程人員之確認，所以公司沒付款。…」（見
          原審卷第312頁至第3l3頁），證人丙○○、甲○○、
          丁○○亦證稱，平面圖由上訴人提供後，再由被上訴
          人繪細部圖，因為裝潢工程，是做到那裡就圖劃到那
          裡等語（見原審卷第291頁）。足證被上訴人稱：伊
          所提出之平面圖由上訴人提供，其後之細部圖則由伊
          繪製、照片則為現場完工所攝等語屬實（見原審卷第
          258、259頁）。是上訴人所蓋大樓之鐵件工程全權委
          託吳斯光設計、給圖、監造。被上訴人則依上訴人所
          指派之吳斯光所交付施工平面圖，再劃細部施工圖交
          工人按圖施工。審酌被上訴人所提出之照片、平面圖
          及細部圖等，均含建物內部之裝潢、設備，益見原兩
          造工程合約中訂總價350萬元之總價發包，只限於大
          樓全區外部之玻璃帷幕鐵件工程，並不包括內部之裝
          潢及其他設施之鐵件工程。依工程合約第九條約定，
          上訴人對工程有變更計畫及增減數量之權，對新增之
          工程項目，經雙方協議，上訴人須補充價款。而內部
          裝潢求新、求變、求美觀，有其靈活性，訂約當時尚
          未定案，自無設計施工圖據以議價、工程進行邊做邊
          琢磨，設計師邊畫施工圖、包商據以施工，工程即因
          而增加。就系爭工程，上訴人既授權吳斯光設計，監
          造，並要求被上訴人按圖施工。就原告所施作工程內
          容、數量、金額，均經設計師吳斯光及現場監工楊順
          富、會計確認，送上訴人公司經周武慶審核後，已撥
          四期工程款即共簽發十七紙支票，面額共6,790,986
          元支票支付工程款等情，亦經周武慶證述明確（見原
          審卷第382頁）。是兩造就追加工程顯已達成協議。
          被人訴人所提出平面圖、細部圖、照片等亦非原玻璃
          維幕鐵件工程合約之範圍，而係追加部分。
五、就上訴人辯稱被上訴人承攬報酬請求權已罹於時效部分，經
    查：
    （一）承攬報酬之給付，依當事人間契約之約定，當事人未
          約定者，報酬應於工作交付時給付之，無須交付者，
          應於工作完成時給付之。又工作係分部交付，而報酬
          係就各部分定之者，應於每部分交付時，給付該部分
          之報酬。此觀民法第505條之規定自明。本件依兩造
          所訂工程合約，系爭工程並無分部交付，並就各部分
          定報酬之約定。合約第五條第三款僅定付款方式：1.
          依進度請款90％（45天票期）工資部份現金。2.保留
          10％待驗收給付（45天票期）。惟查業主之所以就各
          階段估驗工程數量，預付百分之九十工程款，是期包
          商有足夠資力履行契約，完成工作，並非將整個工程
          分成幾部分交付，就各該部分約定之報酬請求給付。
          兩造尚約定一成保留款於整個工程完工驗收合格始為
          給付，是系爭工程須至全部完工驗收合格始算交付，
          是基於債權之整體性，本於一個承攬契約所生承攬報
          酬請求權，不因各期按進度估驗施作工程數量預付九
          成工程款而分別起算其時效期間，應自全部工程完戌
          ，正式驗收合格日起算其時效。
    （二）再者，被上訴人亦稱：追加工程部分之付款方式，當
          時約定一個月分二期，月中請款一次，月底請款一次
          ，前面四期即前二個月，上訴人均有依被上訴人之請
          款單付款，第五期以後，吳斯光就說全部做完再總算
          ，意思是驗收完成後再付款等語（見本院卷第一宗第
          23頁）。雖上訴人辯稱：吳斯光無權代理上訴人云云
          。惟上訴人應有授權吳斯光與被上訴人訂立追加工程
          契約，已經認定如前揭四所敘。本件因上訴人公司員
          工周武慶及訴外人吳斯光索取佣金弊端影響所及，迄
          未驗收，為兩造所不爭，是系爭工程款請求權時效迄
          未開始進行。
    （三）況周武慶亦證稱本件工程於91年3月底完工（見原審
          卷第385頁），縱如上訴人所稱被上訴人最後一期工
          程款請款日期為91年3月l9日，至93年2月底，被上訴
          人之請求權即屆滿二年，其遲至93年3月24日起訴，
          其請求權已罹二年時效而消滅等情。惟查，周武慶曾
          代上訴人公司於91年7月23日寄發台中37支局第727號
          存證信函給被上訴人時，已明系爭鐵件工程於91年
          3月底完工，且承認被上訴人有11,572,785元之工程
          款債權存在，其請求權之消滅時效自因承認而中斷。
          故被上訴人於93年3月24日提起本件請求上訴人給付
          系爭工程款訴訟，其請求權尚未罹二年時效而消滅。
          至上訴人雖辯稱：被上訴人所提出之上開台中第37支
          局第727號存證信函係周武慶為完成驗收事宜而催告
          被上訴人補正竣工圖，並非對被上訴人債權之承認，
          且其亦無權代上訴人為債務承認之行為，不得就上開
          存證信函解為上訴人承認債務云云。惟周武慶係上訴
          人之員工，負責本件工程簽約、監工，其亦自承代表
          公司寄發上開存證信函，目的在要求被上訴人補竣工
          圖，以確認工程金額等語（見原審卷第384頁）。顯
          同意被上訴人就有單據部分為請求，則被上訴人請求
          權之消滅時效自因上訴人承認而中斷。故被上訴人於
          93年3月24日提起本件請求給付系爭工程款訴訟，其
          請求權尚未罹二年時效而消滅。
六、末查，被上訴人主張：系爭工程業已全部完工，總工程款金
    額為12,522,522元，已據其提出工程明細表、工程數量表及
    單價分析表、完工照片等為證。上訴人就單價分析表上之單
    價及被上訴人所提「工程數量表」中除編號A15、A18、A21
    、A37-A39、A44-A50、A65、A67、A68、B2、B4(1)(2)、B5、B
    6(1)(2)、C9、Cll、C14(1)(2)、C15、C31、D2、D4-D6、D13、D
    15、E10、E13等32項外之部分，已經被上訴人施作等情，均
    加自認（見本院卷第148頁），僅就被上訴人施作之數量、
    金額及前述32項部分加以爭執。經查，證人丙○○、甲○○
    、丁○○等就本院提示上開32項完工照片，均已證稱：照片
    中之室內鐵件、裝潢鐵件均係伊所施作，其他非伊所做部分
    ，於工地現場亦有看到（見本院卷第100至102頁）。足證被
    上訴人主張上開32項部分均已施作，應屬真正。至證人己○
    ○於本院就A15、A38二項證稱有施作，但不知是何人施作，
    又稱伊驗收是根據現場之設計圖，就A44至A50證稱有一部分
    有施作，但不知何人施作，其他項目則稱有無施作均忘記了
    。惟證人陳秋源則證稱：本件被上訴人所提出之請款，前面
    幾期沒有問題，後面幾期請款未經現場工程人員之確認，所
    以我們公司才未付款等語（見原審卷第313頁），足見證人
    己○○所稱係避重就輕之詞，尚難憑採。被上訴人應已完成
    其所提出之工程明細表、請款單及該工程數量表上之工程。
七、又被上訴人主張：依上開工程明細表、工程數量表所載施工
    材料、人工等成本費用，加10％工程管理費用、5％營業利
    潤、5％營業稅等計算，再加以計算出上訴人應給付被上訴
    人之工程款，為兩造所約定之應付工程款金額等情，已據其
    提出前揭存證信函、傳票、工程明細表、工程數量表、單價
    分析表等為證。雖上訴人辯稱：兩造系爭工程合約中並無上
    訴人應給付被上訴人工程管理費及營業利潤之約定，被上訴
    人竟主張依合約請求上訴人給付1,037,062元之工程管理費
    及518,513元之營業利潤，自屬無理由；應僅認系爭工程全
    部鐵件費用4,773,860元、施工吊車費247,350元，再加5％
    營業稅共5,272,272元有理由等語。然上訴人已依被上訴人
    所稱之施工材料、工程管理費10％，營業利潤5％，營業稅5
    ％，計價方式，據以給付四期工程款。另經上訴人現場監工
    己○○用印之91年4月24日傳票上亦載，實際工程款11,746,
    228元（見原審卷第377頁），足見被上訴人施作之工程款應
    達1000餘萬元。雖上訴人否認己○○有權於該傳票上用印，
    惟其既係現場監工，再參以前述陳秋源之證述被上訴人之前
    幾期付款請求無問題，自堪認被上訴人主張上開計算工程款
    之方式為可取。是被上訴人主張工程款為12,522,522元，扣
    除上訴人已付之6,790,986元，尚餘5,731,536元工程款未付
    等情，即堪採信，雖上訴人陳稱被告雖陳稱該款尚需扣除一
    成保留款。然查，上訴人興建之大樓早於91年3月間竣工，
    領取使用執照後營業，營業之後，藉故對系爭工程不予驗收
    。兩造所訂工程合約雖約定工程保留款於驗收時給付，但上
    訴人故意不予驗收，依民法第101條第l項規定，保留款請求
    之條件應視為成就。另上訴人於本件二審程序中自行委託訴
    外人陳光旗就系爭建物為查驗及估價，並進而主張估價結果
    為500萬元。然該份鑑定並非由法院囑託或兩造合意進行，
    且該鑑定係就94年3月間系爭建物現存之狀況予以鑑定，但
    當時系爭建物內外均已經上訴人數度改裝修正，其現存狀況
    與被上訴人完工時之內容相差甚大，況兩造均自承本件係於
    趕工狀態下施工，自與鑑定人陳光旗以正常上班時段計算之
    工率不同，其鑑定結果自非正確。從而，被上訴人依承攬之
    法律關係，請求上訴人給付系爭工程款5,731,536元及其法
    定利息，洵屬正當，原審予以准許，即屬有據。
乙、反訴部分：
一、本件上訴人即反訴原告於本院提起反訴主張：被上訴人已向
    上訴人收取6,790,986元，而被上訴人施作之全部鐵件工程
    費用為4,773,860.65元，施工吊車費用為247,350元，二者
    合計為5,021,210.65元，再加計5％之營業稅，總額為5,272
    ,272 元。則被上訴人多受領1,518,714元，顯係無法律上之
    原因而受有利益。爰依民法第179條規定訴請反訴原告即被
    上訴人給付1,518,714元及自反訴狀繕本送達翌日起至清償
    日止，按年息5％計算之利息。並陳明願以現金或等值可轉
    讓銀行定期存單供擔保，請准宣告假執行。
二、反訴被告即被上訴人則聲明：駁回反訴原告之訴，併稱：如
    本訴部分之陳述。
三、按於二審提起反訴，非經他造同意不得為之。但就同一訴訟
    標的有提起反訴之利益，或就主張抵銷之請求尚有餘額部分
    ，有提起反訴之利益者，不在此限。民事訴訟法第446條第
    2項定有明文。本件被上訴人於第一審以上訴人應給付工程
    報酬為由，請求給付工程款，上訴人於本院主張該工程款已
    逾付為由，而依不當得利法律關係請求返還，自有上開法條
    之適用，合先敘明。
四、經查，上訴人所主張之前揭反訴事實，既為被上訴人所否認
    ，上訴人即應就所主張之事實負舉證責任。即上訴人應就被
    上訴人所領取之1,518,714元部分係無法律上原因，負舉證
    責任。惟上訴人並未逾付工程款，已經本院認定如前揭本訴
    部分所述，上訴人復未為其他舉證證明被上訴人之收受前開
    款項為無法律上之原因，已難認被上訴人有何不當得利可言
    。況上訴人所舉之證人陳秋源亦證稱，被上訴人曾多次預借
    款項。苟被上訴人有自上訴人處超收應收工程款，亦可能係
    借貸關係所致，不得遽認係不當得利之關係。從而，上訴人
    依不當得利之法律關係訴請被上訴人給付上開金額及利息，
    即非有理，應予駁回。
丙、綜上所述，被上訴人主張依承攬報酬請求權，訴請上訴人給
    付5,731,536元及自起訴狀繕本送達翌日即93年4月1日起至
    清償日止，按年息5％計算之利息，即有理由，原審就此部
    分為被上訴人勝訴之判決，併依兩造之聲請為供擔保後得假
    執行及免假執行之宣告，即無不合，上訴人意旨指摘原判決
    不當，求予廢棄改判，為無理由，應予駁回。至上訴人提起
    反訴，主張依不當得利之法律關係，請求被上訴人1,518,
    714元及自起訴狀繕本送達翌日起至清償日止之法定遲延利
    息，即非有據，其假執行之聲請，亦失所依附，應併予駁回
    。又本件事證已臻明確，兩造其餘攻擊防禦方法與判決之結
    果不生影響，自無庸一一論究，併此敘明。
丁、據上論結，本件上訴及反訴均無理由，爰依民事訴訟法第
    449條第1項、第78條，判決如主文。
中    華    民    國    95    年    12    月    6     日
                      民事第六庭審判長法  官  袁再興
                                      法  官  陳賢慧
                                      法  官  吳惠郁
以上正本係照原本作成。
如對本判決上訴，須於收受判決送達後二十日內向本院提出上訴
書狀，其未表明上訴理由者，應於提出上訴後二十日內向本院提
出上訴理由書 (須按他造人數附具繕本)。
上訴時應提出委任律師為訴訟代理人之委任狀。具有民事訴訟法
第四百六十六條之一第一項但書或第二項之情形為訴訟代理人者
，另應附具律師及格證書及釋明委任人與受任人有該條項所定關
係之釋明文書影本。
                                      書記官  江玉萍
中    華    民    國    95    年    12    月    12    日
                                                      Ｈ


司法院資訊處製作；財團法人民間司法改革基金會備份。
